臺灣高等法院臺中分院刑事判決　　　100年度侵上訴字第728號
上　訴　人　臺灣彰化地方法院檢察署檢察官
被　　　告　3520-9803A
上列上訴人因妨害性自主案件，不服臺灣彰化地方法院99年度訴
字第432號中華民國100年3月8日第一審判決（起訴案號：臺灣彰
化地方法院檢察署98年度偵字第3148號），提起上訴，本院判決
如下：
    主  文
上訴駁回。
    理  由
一、依刑事訴訟法第350條、第361條、第362條、第367條規定，
    不服地方法院之第一審判決而上訴者，須提出上訴書狀，並
    應敘述具體理由，為上訴必備之程式；其所提出之書狀未敘
    述上訴理由，或僅曾以言詞陳述上訴理由者，均應於上訴期
    間屆滿後二十日內補提理由書於第一審法院。第一審法院經
    形式審查，認逾期未補提上訴理由者，應定期間先命補正；
    逾期未補正者，為上訴不合法律上之程式，應以裁定駁回。
    倘已提出上訴理由，但所提非屬具體理由者，則由第二審法
    院以上訴不合法律上之程式，判決駁回。而所謂具體理由，
    必係依據卷內既有訴訟資料或提出新事證，指摘或表明第一
    審判決有何採證認事、用法或量刑等足以影響判決本旨之不
    當或違法，而構成應予撤銷之具體事由，始克當之（例如：
    依憑證據法則具體指出所採證據何以不具證據能力，或依憑
    卷證資料，明確指出所為證據證明力之判斷如何違背經驗、
    論理法則）；倘僅泛言原判決認定事實錯誤、違背法令、量
    刑失之過重或輕縱，而未依上揭意旨指出具體事由，或形式
    上雖已指出具體事由，然該事由縱使屬實，亦不足以認為原
    判決有何不當或違法者（例如：對不具有調查必要性之證據
    ，法院未依聲請調查亦未說明理由，或援用證據不當，但除
    去該證據仍應為同一事實之認定），皆難謂係具體理由，俾
    與第二審上訴制度旨在請求第二審法院撤銷、變更第一審不
    當或違法之判決，以實現個案救濟之立法目的相契合，並節
    制濫行上訴（最高法院97年度臺上字第892 號判決意旨參照
    ）。又理由是否具體，則屬第二審法院審查之範圍，不在命
    補正之列，亦即上訴書狀已記載理由，並有具體之敘述時，
    其上訴既屬合法，第二審法院固應就其理由之是否可取，為
    實體之審理及判斷；如認其上訴書狀雖記載理由，但並未具
    體敘述時，則無須再命補正，可逕認其上訴不合法，以判決
    駁回之（最高法院97年度臺上字第1281號判決意旨參照）。
二、本案檢察官不服原審判決提起上訴，其上訴書所載理由略謂
    ：按未受請求之事項予以判決者，其判決當然違背法令，刑
    事訴訟法第379條第12款後段定有明文。起訴意旨就被告A男
    明知其為下列行為時，代號0000000000號女子（77年9 月生
    ，真實姓名年籍詳卷內被害人代號與真實姓名對照表，下稱
    甲女）未滿14歲，竟基於對於未滿14歲之女子強制性交之概
    括犯意，連續(1)於85年至87年間（甲女就讀小學2、3年級）
    某日，在彰化縣二水鄉○○村○路旁租屋處（詳細地址詳卷
    ），乘甲女在浴室洗澡未著衣物時進入，先命甲女站在臺階
    上，從甲女後方以手撫摸甲女陰部，經甲女表明「不要這樣
    」等語，並以身體掙扎，仍不顧甲女已有抗拒之動作，持續
    撫摸甲女陰部，再以其陰莖插入甲女陰道內來回抽動，以此
    方式對甲女為強制性交得逞。(2)於85年至87年間某日，在彰
    化縣二水鄉○○村○路旁租屋處（詳細地址詳卷）房間內，
    乘甲女躺在床上之時，佯裝為甲女蓋被而脫去甲女內、外褲
    ，以手撫摸甲女陰部，經甲女表明「不要」等語，並以身體
    掙扎，仍不顧甲女已有抗拒之動作，持續撫摸甲女陰部，再
    以其手指、陰莖插入甲女陰道內來回抽動，以此方式對甲女
    為強制性交得逞等犯行，均係涉犯刑法第222條第1項第2 款
    對於未滿14歲之女子為強制性交罪嫌，而與起訴書犯罪事實
    一(一)(3)所涉部分具有修正前刑法第56條連續犯之裁判上一罪
    關係，起訴意旨並未認為被告就犯罪事實一(一)部分構成數罪
    而分別起訴。基此，原判決若認為起訴書犯罪事實一(一)(1)(2)
    部分與一(一)(3)因犯罪時間相距過久而不構成連續犯，本應於
    判決理由中就起訴書犯罪事實一(一)(1)(2)部分為不另為無罪之
    諭知，而不應認為起訴書犯罪事實一(一)(1)(2)部分係分別起訴
    ，而就此部分於主文另行諭知公訴不受理，公訴檢察官之更
    正原係本此意旨，而無認為係分別起訴。然原判決不查，誤
    認起訴書犯罪事實一(一)(1)(2)及(3)部分係分別起訴之獨立犯罪
    事實，並就犯罪事實一(一)(1)(2)部分諭知公訴不受理，即有未
    受請求之事項而予以判決之違法，爰請撤銷原判決，另為適
    法之判決等語。
三、經查：原起訴書所載固如上訴理由狀所述，認為犯罪事實一
    (一)(1)(2)被告對甲女所犯之2 次強制性交罪，與犯罪事實一(一)
    (3)被告對乙女所犯之1次強制性交罪部分，均係發生在95年6
    月30日刑法修正刪除連續犯規定之前，被告係基於概括之犯
    意反覆為之，應依刪除前之刑法第56條規定論以加重強制性
    交罪一罪，並依法加重其刑（見原起訴書第4 頁）。惟案經
    起訴後，公訴蒞庭檢察官已於99年9 月28日審判期日當庭起
    稱：「如準備程序所述。但犯罪事實(一)(3)的部分時間與前面
    兩次相差好幾年不構成連續犯，這部分應予更正。」等語（
    見原審卷一第92頁），且於99年11月16日審理期日就科刑之
    重輕（刑度）表示意見時陳稱：「‧‧‧關於對甲女強制性
    交部分請判處有期徒刑13年，對乙女強制性交部分請判處有
    期徒刑10年，對乙女強制猥褻部分請判處有期徒刑5 年。並
    請求定應執行刑有期徒刑25年。」等語（見原審卷二第28頁
    背面），足見公訴蒞庭檢察官已將起訴書所載犯罪事實一(一)
    (1)(2)（犯罪時間均為85年至87間某日）及(3)（犯罪時間為91
    年9月至92年2月間某日）為連續犯部分，因二者犯罪之時間
    相距多年，更正為犯罪事實一(一)(1)(2)對甲女強制性交部分成
    立連續犯，論以一罪，犯罪事實一(一)(3)對乙女強制性交部分
    另單獨成立一罪，至為明確。是上訴意旨謂公訴蒞庭檢察官
    就被告所犯強制交罪之本意仍為連續犯之一罪，而非數罪，
    顯有誤會。
四、公訴蒞庭檢察官既已明確更正犯罪事實一(一)(1)(2)及犯罪事實
    一(一)(3)為數罪，而非刑法修正刪除前之連續犯，原判決因而
    敘明「按告訴乃論之罪，其告訴應自得為告訴之人知悉犯人
    之時起，於6 個月內為之；告訴乃論之罪，已逾告訴期間者
    ，應諭知不受理之判決，刑事訴訟法第237 條第1項、第303
    條第3 款分別定有明文。再按行為後法律有變更者，適用行
    為時之法律。但行為後之法律有利於行為人者，適用最有利
    於行為人之法律，刑法第2條第1項定有明文。而告訴權之行
    使、撤回與否，並非得以單純程序問題視之，蓋原屬告訴乃
    論之類型化犯罪，經修正為非告訴乃論之罪，事涉國家刑罰
    權內容及範圍之劃定，應認係法律有變更，而有比較新舊法
    之適用。查刑法88年4月21日修正前之妨害風化罪章第221條
    至第230 條之罪，原規定屬告訴乃論之罪，於被告犯罪後經
    修正變更為非告訴乃論之罪，揆諸前揭說明，自屬法律有變
    更，經比較新舊法之適用，應以舊法係屬告訴乃論之罪之規
    定，較有利於被告。是以，被告前開犯行（犯罪事實一(一)(1)
    (2)），起訴書固認係犯刑法第222條第1 項第2款之罪，惟適
    用被告行為時之法律較有利於被告，前已敘及，故核其此部
    分所為應係犯88年4月21日修正前之刑法妨害風化罪章第221
    條之強姦罪或準強姦罪，依當時修正前同法第236 條之規定
    ，須告訴乃論，告訴期間為6 個月。茲因告訴人甲女既於事
    發之時即已知悉被告為犯罪行為人，其告訴期間應自連續強
    制性交行為終了之87年間起算（司法院大法官會議釋字第10
    8號解釋文參照），乃遲至98年2月16日始向彰化縣警察局提
    出本件妨害性自主罪告訴，顯已逾越前揭法定6 個月之告訴
    期間，此有甲女於警詢中之筆錄1 份（見偵卷第27至32頁）
    在卷可憑。是告訴人所為告訴既非適法，依照首開說明，爰
    就此部分依法諭知不受理之判決。」即無未受請求之事項而
    予以判決之當然違背法令之情形。
五、綜上所述，本件檢察官提起上訴，固具備形式上之理由，但
    其並未提出新事證，以供調查。亦未依據卷內之訴訟資料，
    指摘原審判決有何足以影響判決本旨之不當或違法，構成應
    予撤銷之具體事由，其上訴意旨尚不足以動搖原判決認定犯
    罪事實及量刑之基礎，暨就犯罪事實一(一)(1)(2)為不受理之諭
    知，依前揭說明，自非屬得上訴第二審之具體理由。本件上
    訴顯然違背法律上之程式，應予駁回，並不經言詞辯論為之
    。
據上論斷，應依刑事訴訟法第367條前段、第372條，判決如主文
。  
中    華    民    國   100    年    4     月    18    日
            刑事第三庭  審判長法  官  王  增  瑜
                              法  官  廖  柏  基
                              法  官  唐  光  義
以上正本證明與原本無異。
如不服本判決應於收受送達後十日內向本院提出上訴書狀，其未
敘述上訴理由者，並得於提起上訴後十日內向本院補提理由書（
均須按他造當事人之人數附繕本）「切勿逕送上級法院」。

                              書記官  呂  安  茹

中    華    民    國   100    年    4     月    18    日